臺灣高等法院民事判決　　　　　　　　　　　　　　　九十三年度上字第三七六號
　　上　訴　人　世偉營造股份有限公司
　　法定代理人　張矞晴
　　訴訟代理人　崔百慶律師
　　　　　　　　王柏棠律師
　　被上訴人　　台北市政府工務局養護工程處
　　法定代理人　羅俊昇
　　訴訟代理人　秀蕊律師
右當事人間，因請求返還不當得利事件，上訴人對於中華民國九十三年三月十八日臺
灣臺北地方法院九十二年度訴字第四六０九號第一審判決，提起上訴，經本院於九十
三年八月十日言詞辯論終結，判決如左：
    主      文
上訴駁回。
第二審訴訟費用由上訴人負擔。
    事實及理由
一、被上訴人起訴主張：上訴人於民國八十六年五月八日雖以新臺幣(以下同)一千三
    百七十萬五千元標得被上訴人所發包之「八十六年度第三階段二分隊轄區代辦管
    線單位AC面層修復預約加舖工程」(以下稱系爭工程)，同月二十三日與被上訴人
    簽訂工程合約(以下稱系爭合約)，惟於合約第三條同時約定「工程結算總價按照
    實做數量計算之」，經查本件工程上訴人於得標後、簽約前之同月十一日即已開
    工，同年八月三十一日完工，八十六年六月、八月依施作工程慣例，為二次之估
    驗計價，於八十七年一月間向被上訴人領得估驗款共計五百九十八萬三千五百一
    十五元；惟於八十七年十月二十一日依竣工圖予以初驗，實際舖設平均五公分厚
    AC面層二萬一千零二十二點六四平方公尺，按「工程結算總價按照實做數量計算
    之」之約定，上訴人所得請領之工程總價為二百六十二萬八千五百一十六元，其
    所請領估驗款顯已溢領三百三十五萬四千九百九十九元，為無法律上之原因而受
    利益，自應返還被上訴人，詎上訴人屢經催索均不予置理，為此，基於民法第一
    百七十九條之規定、工程合約之約定，求為命上訴人給付被上訴人三百三十五萬
    四千九百九十九元及自民國九十二年三月九日起至清償日止，按週年利率百分之
    五計算利息 (逾越上開範圍之請求，原法院為其敗訴判決，未據聲明不服，不予
    贅述。)之判決。並聲明：(一)上訴駁回。(二)第二審訴訟費用由上訴人負擔。
二、上訴人則以：被上訴人將系爭工程發包予上訴人施作，而與上訴人簽訂系爭合約
    ，上訴人依系爭合約第四條之約定，按期以估驗表申請估驗計算，並提出估驗請
    款相關資料，經被上訴人層層核實後給付，上訴人確有施作五百九十八萬三千五
    百一十五元之工程數量，且與監工日報表所載工程數量相符；又無預付款之約定
    ，被上訴人無可能預付工程款，上訴人自無可能溢領工程款，被上訴人之請求，
    於法尚非有據等語，資為抗辯。並聲明：(一)原判決不利於上訴人部分廢棄。(
    二 )右開廢棄部分，被上訴人在第一審之訴及假執行之聲請均駁回。(三)第一、
    二審訴訟費用由被上訴人負擔。
三、被上訴人主張上訴人於民國八十六年五月八日雖以一千三百七十萬五千元標得被
    上訴人所發包之系爭工程，同月二十三日與被上訴人簽訂爭合約，惟於合約第三
    條同時約定「工程結算總價按照實做數量計算之」，經查本件工程上訴人於得標
    後、簽約前之同月十一日即已開工，同年八月三十一日完工，八十六年六月、八
    月依施作工程慣例，為二次之估驗計價，於八十七年一月間向被上訴人領得估驗
    款共計五百九十八萬三千五百一十五元等事實，為上訴人所不爭執，且有系爭合
    約、工程開標紀錄表、估驗計價單、傳票、統一發票 (外放證物冊第九頁至第十
    四頁、第四四至第四六頁 )在卷為憑。被上訴人主張之上開事實，應堪信為真實
    。
四、上訴人以被上訴人對於上訴人依系爭合約第四條之約定，按期以估驗表申請估驗
    計算，並提出估驗請款相關資料，係經被上訴人層層核實後，始為給付；被上訴
    人之初驗時間太晚，初驗資料文件之真實性，非無可疑，應以估驗計價所檢附之
    資料為準等語為抗辯；經查：
(一)上訴人依系爭合約第四條之約定，於工程施工中按期以估驗表申請估驗計算，經
    被上訴人核實後，始為給付估驗款之事實，為被上訴人所不爭執，且有系爭合約
    第四條前段之約定足憑，固屬不虛；惟上訴人不爭執之系爭合約同條第四款、第
    十九條第二項、第三項、第二十二條第一項尚分別為「全部工程完成，經正式驗
    收合格後，除有特殊事由外，應予七日內發給結算驗收證明書，並依規定付清尾
    款。」、「工程全部完竣，經初驗合格後，由甲方(指被上訴人)派員驗收，並報
    請上級機關監驗．．．。」、「全部工程完工之初驗及正式驗收之複驗，以一次
    為限，乙方(指上訴人)應在甲方指定期限內修改完善。．．．」、「．．本工程
    自全部竣工正式驗收合格之次日起，由乙方保固，保固保證金由工程款扣留或另
    由乙方提供按結算總價百分之一至百分之三(依工程標的性質定之)計算．．．」
    之約定；由上開約定，堪認所謂「估驗計價」，係指工程施工中，於一定期限內
    由上訴人概略估算其完成之工程，向被上訴人申請計價，經被上訴人依上訴人所
    檢附之相關資料，予以審核給付該期工程款(百分之九十)之謂也；上訴人申請「
    估驗計價」，被上訴人僅依上訴人所檢附之相關資料，為書面之審核，並未到場
    實際丈量，即使到場亦僅以目測為之等事實，亦據證人闕壯傑、李建福、黃駿秀
    分別於原審到場證稱：「．．．請估驗款是書面審查，沒有實際丈量．．．」 (
    原審卷第六二頁)、「估驗計價是工程中的概估，驗收是實際成果檢驗。」(原審
    卷第六七頁 )、「估驗計價時，可以不用到場丈量，但一般會去現場目測。」、
    「承商要準備相片、施作的數量等資料，計算金額，往上呈核，我們作書面審查
    。」(原審卷第六八頁)、「是由承商製作請款資料還有細目，送到工務所，我們
    再交給監工處理，監工認為沒有問題，就送過來給我書面審查，上面必須要有監
    工日報表、估驗計價單及相片（我當時負責三個行政區○道路管理維護）我審查
    後就往上呈。（辦理估驗計價請款程序？）」、「一般來講由監工來負責，因為
    他在現場比較瞭解，丈量資料在初驗時才提出來，在估驗計價階段是由監工概估
    。（監工提出之資料，有無經過其他人之審核？）」、「初驗時會派初驗官，他
    必須至現場實際丈量。估驗計價時並沒有要求實際丈量。（丈量資料在初驗時才
    提出來，是何意思？）」(原審卷第一○七、一○八頁)等語屬實。
(二)綜合上開系爭合約之約定、證人之證言，「估驗計價」僅係工程進行中，於一定
    期限內所完成階段性之工程，為一概算之數量，其精確性自遜於實際到場丈量之
    數量，上訴人所得請領工程總價款，自應於全部工程完工後，到場實際丈量初驗
    之數量(或正式驗收)為準，應毋庸置疑。上訴人抗辯應以估驗計價所檢附之資料
    為準，要與前揭系爭合約之約定，尚有未合，自非可採。
(三)被上訴人主張上訴人實際施作之面積為：台北市○○路○段（台大國產加工館
    、蒙藏委員會）工地為六八八五平方公尺、台北市○○路十號至六十八號工地
    為四一一九．三平方公尺、台北市○○街三七五巷四○弄十一號至四六七巷二
    號工地為三六九一．五平方公尺、台北市○○路○段建國南路口工地為二八七
    二．一五平方公尺、台北市市○路○○○路口工地，細分兩處工地，各為一六
    七七．六九、及一七七七平方公尺，共計為二一○二二．六四平方公尺 (即6885
    ＋4119.3＋36 91.5＋2872.15＋1677.69＋1777 =21022.64)，業據提出有上訴人
    公司代表周賢昌簽名之八十七年十月二十一日初驗紀錄暨竣工圖為憑（外放證物
    冊第二八、三一、三三、三四、三六、三八、四○頁 )。查被上訴人所提出之初
    驗紀錄，於第五項初驗意見：均載「．．．工地及長度與竣工圖尚符」，雖漏載
    市府路(臺北市政府大門前)及市○路○○○路口兩處工地，惟有竣工圖足資為憑
    ，被上訴人仍以竣工圖列為上訴人所完成之工程，係有利於上訴人所完成工程之
    總數，自應以有利於上訴人之總數予以列計，且由監工闕壯傑、初驗人謝宇晃於
    原審到場分別證稱：「（為何遲至八十七年十月二十一日辦理初驗？驗收當時何
    人在場？是否現場丈量實際實施作面積，合計二一○二二‧六四平公尺？與竣工
    圖是否相符？竣工圖何人製作（原告證二）？）當時被告有些資料沒有送過來。
    我是第一次辦這種業務，所以不是很瞭解。初驗時有承商周賢昌在場及我、謝宇
    晃也在場，初驗時有實際丈量，有施工的區域全部有丈量，面積都有寫在文書上
    面，丈量資料與竣工圖相符，竣工圖資料也是承包商提供的。」、「（提示有證
    二第二頁工程決算資料，這是何人所作？）是被告公司做的，是周賢昌交給我的
    ．．．。」、「（竣工圖是否周賢昌交給你的？）也是周賢昌交我的．．．初驗
    當天是拿原證二所附所附挖掘道路許可證等資料去比對現場情況作丈量。」 (原
    審卷第六二、六五頁)、「(八十七年十二月二十一日是否擔任系爭AC面層修復加
    舖工程之初驗人（證二？）有，有廠商及監工及二名工人負責丈量。」、「（驗
    收當時何人在場？是否現場丈量實際施作面積，合計二一、○二二‧六四平方公
    尺？本件工程完工內容與初驗記錄竣工圖是否相符（原證二）？）初驗前，監工
    就將竣工圖提供給我。當天有看到原證二第二頁的結算資料，後附的圖面及許可
    證也有看到。」、「（初驗記錄上記載「未驗及隱蔽部分由承商負責，結算數量
    由監工人員負責」之意義？是否有已施作而遺漏未驗收之情形？）因為依照監工
    所提供的竣工圖去丈量面積，密度、壓密度、厚度、柏油厚度，這些都是隱蔽部
    分，這些施工品質，無法初驗。結算數量由監工人員負責，是指量的面積與竣工
    圖是否符合，如果有漏量，廠商應該當場異議。當天廠商對面積沒有異議，否則
    紀錄會註明。」、「(初驗紀錄何人製作？)是監工當場做的。」、「 (為何八十
    七年才驗收？)這是監送出來的，驗收前的時間我無法掌控。」(原審卷第六九至
    七一頁 )等語，足徵被上訴人遲至八十七年十月二十一日初驗，係由於上訴人延
    遲提供施工資料所致，非可歸責於被上訴人；且均依據上訴人所提供之工程決算
    資料(即初驗紀錄第二頁)、所繪製之竣工圖，由被上訴人之初驗人謝宇晃、監工
    闕壯傑會同上訴人公司所派之代表周賢昌到場，實地丈量，核對竣工圖，均與竣
    工圖「尚符」，上訴人公司代表周賢昌未曾異議；且上訴人又分別製作「營繕工
    程結算明細表」、及「工程費結算書」交付監工闕壯傑之事實，為監工闕壯傑於
    原審證述屬實(原審卷第六五、六三頁)，而「營繕工程結算明細表」、及「工程
    費結算書」所載上訴人完成之全部工程，又與初驗紀錄、竣工圖相符，有「營繕
    工程結算明細表」、及「工程費結算書」在卷(外放證物冊第四一、四七頁)足稽
    ；被上訴人所提出初驗紀錄、竣工圖堪認為真正；上訴人空言質疑初驗資料文件
    之真正，顯無可採。
(四)從而，上訴人承包被上訴人系爭工程，實際施作面積為二萬一千零二十二點六四
    平方公尺，依系爭合約之約定，得請求承攬報酬之工程總價款為二百六十二萬八
    千五百一十六元，亦有上揭營繕工程結算明細表在卷為憑；而上訴人公司於二次
    估驗計價時請領估驗價款共計五百九十八萬三千五百一十五元，顯已溢領三百三
    十五萬四千九百九十九元 (0000000－0000000＝0000000)；上訴人溢領部分雖於
    依系爭合約第四條前段規定請領估驗價款時，尚非無法律上之原因；惟依系爭合
    約第三條後段「工程結算總價按照實做數量計算」之約定，於工程完工後為初驗
    結算，其法律上之原因已不存在，自應依民法第一百七十九條後段規定，返還其
    所溢領之工程價款。
五、上訴人於本院又以被上訴人之系爭工程，係由訴外人周賢昌以上訴人公司名義承
    包、施作，給付估驗價款，亦支付予周賢昌，上訴人不知有受領溢付工程款情事
    ，即使有溢領情事，亦應向周賢昌之繼承人追償等語為抗辯；惟查被上訴人之系
    爭工程係由上訴人與被上訴人簽訂系爭合約承包、施作，依約按期以估驗表申請
    估驗計算，均由上訴人公司及其負責人林陳玉秋具名申請，並受領估驗價款等事
    實，亦有估驗計價單影本、上訴人公司簽發之統一發票影本在卷 (外放證物冊第
    四四至第四六頁 )足憑；至於訴外人周賢昌以上訴人名義向被上訴人承包、施作
    系爭工程之事實，為上訴人所明知，業據上訴人公司前負責人林陳玉秋到場證述
    屬實，上訴人自應負民法第一百六十九條前段規定之授權人責任；上訴人此項抗
    辯，尚非可取。
六、綜合上述，被上訴人依民法第一百七十九條後段規定、系爭合約第三條後段約定
    ，請求上訴人返還所溢領之工程款三百三十五萬四千九百九十九元，於法尚非無
    據，應予准許。
七、給付無確定期限者，債務人於債權人得請求給付時，經其催告而未為給付，自受
    催告時起，負遲延責任。其經債權人起訴而送達訴狀，或依督促程序送達支付命
    令，或為其他相類之行為者，與催告有同一之效力。遲延之債務，以支付金錢為
    標的者，債權人得請求依法定利率計算之遲延利息；又應付利息之債務，其利率
    未經約定，亦無法律可據者，週年利率為百分之五，民法第二百二十九條第二項
    、第二百三十三條第一項前段、第二百零三條分別定有明文。查本件被上訴人請
    求上訴人返還不當得利以支付金錢為標的，又未約定利率，併請求上訴人自收受
    被上訴人催告繳之日即九十二年三月九日起至清償之日止，按週年利率百分之五
    計算之利息，核無不合，亦應准許。
八、從而，原法院依被上訴人之請求，於上開範圍內為其勝訴判決，並依兩造陳明願
    供擔保，為准免假執行宣告，分別酌定擔保金准許之，經核於法尚無違誤，上訴
    意旨仍持陳詞，指摘原法院之判決不當，求予廢棄，非有理由，應予駁回。
九、本件事證已臻明確，兩造其他攻擊、防禦方法及提出未援用之證據，經斟酌後認
    不影響判決基礎，無逐一論述必要，併此敘明。
據上論結，本件上訴為無理由，爰判決如主文。
中　　　華　　　民　　　國　　九十三　　年　　　八　　　月　  　十七　　　日
                                    民事第六庭
                                        審判長法  官　林　丁　寶
                                              法  官　高　鳳　仙
                                              法  官　陳　博　享
正本係照原本作成。
如不服本判決，應於收受送達後二十日內向本院提出上訴書狀，其未表明上訴理由者
，應於提出上訴後二十日內向本院補提理由書狀（均須按他造當事人之人數附繕本）
上訴時應提出委任律師或具有律師資格之人之委任狀；委任有律師資格者，另應附具
律師資格證書及釋明委任人與受任人有民事訴訟法第四百六十六條之一第一項但書或
第二項（詳附註）所定關係之釋明文書影本。
中　　　華　　　民　　　國　　九十三　　年　　　八　　　月　　 十八 　　日
　　　　　　　　　　　　　　　　　　　　　　　書記官　鄭　靜　如
附註：
民事訴訟法第四百六十六條之一（第一項、第二項）：
對於第二審判決上訴，上訴人應委任律師為訴訟代理人。但上訴人或其他法定代理人
具有律師資格者，不在此限。
上訴人之配偶、三親等內之血親、二親等內之姻親，或上訴人為法人、中央或地方機
關時，其所屬專任人員具有律師資格並經法院認為適當者，亦得為第三審訴訟代理人
。
